【裁判字號】    98,家上,264
【裁判日期】    990810
【裁判案由】    離婚等
【裁判全文】
臺灣高等法院民事判決                 98年度家上字第264號
上  訴  人  甲○○
訴訟代理人  陳德文律師
被 上 訴人  丙○○
訴訟代理人  高瑩律師
上列當事人間請求離婚等事件，上訴人對於中華民國98年9月4日
臺灣士林地方法院97年度婚字第123號第一審判決提起上訴，本
院於99年7月27日言詞辯論終結，判決如下：
    主  文
上訴駁回。
第二審訴訟費用由上訴人負擔。
    事實及理由
一、被上訴人主張：兩造於民國72年5月間結婚，育有二女。詎
    上訴人於婚後性情丕變，禁止伊與娘家往來，且歧視、怒罵
    、恐嚇、毆打伊，伊長期遭上訴人身體上及精神上虐待，兩
    造已無繼續維持婚姻主觀意願與客觀事實，且該事由係可歸
    責於上訴人，伊得請求離婚，上訴人並應賠償伊慰撫金新臺
    幣（下同）100萬元。又上訴人從事金融保險業，名下財產
    ，包括銀行存款及股票（兩造協議股票價值100萬元）合計
    880萬元，伊之財產則為0元，伊得請求剩餘財產差額分配為
    440萬元。爰依民法第1052條第2項、第1056條第2項、第103
    0條之1規定，求為判命兩造離婚，並一部請求上訴人應給付
    被上訴人496萬元（包括慰撫金56萬元，剩餘財產差額分配
    440萬元）之判決等語（上訴人於原審對於被上訴人另提起
    離婚及被上訴人應給付上訴人慰撫金200萬元本息之反訴，
    原審駁回上訴人之反訴，就本訴部分，判准兩造離婚，上訴
    人應給付被上訴人慰撫金50萬元、夫妻剩餘財產分配176萬
    8,409元，合計226萬8,409元。上訴人就其敗訴部分全部不
    服，提起上訴，被上訴人就其敗訴部分則未聲明不服。嗣兩
    造於本院就離婚、慰撫金之本、反訴部分達成和解，茲不贅
    述）。並於本院答辯聲明：上訴駁回。
二、上訴人則以：伊之先父於72年間在陽信銀行伊帳戶名下定期
    存款90萬元，另於75至78年間伊大哥乙○○依父親囑咐賣掉
    繼承土地，給予伊現金約320萬元，該2筆款項係受贈或繼承
    而得，非屬婚後財產，依法不得作為計算剩餘財產分配之標
    的，是伊財產扣除上列款項後，無可資列入分配之剩餘財產
    。而被上訴人未盡妻子責任，依民法第1030條之1第2項規定
    ，應免除被上訴人剩餘財產分配權利。又伊於起訴前、後均
    無異常提領銀行帳戶款項情事，主觀上並無以減損他方剩餘
    財產分配請求權為目的而處分財產，亦無民法第1030條之3
    規定之適用等語，資為抗辯。並於本院上訴聲明：(一)原判決
    關於命上訴人給付176萬8,409元部分廢棄。(二)上開廢棄部分
    ，被上訴人在第一審之訴駁回。
三、按夫妻未以契約訂立夫妻財產制者，除本法另有規定外，以
    法定財產制為其夫妻財產制，民法第1005條已有明示。次按
    法定財產制關係消滅時，夫或妻現存之婚後財產，扣除婚姻
    關係存續中所負債務後，如有剩餘，其雙方剩餘財產之差額
    ，應平均分配。又夫妻現存之婚後財產，其價值計算以法定
    財產制關係消滅時為準。但夫妻因判決而離婚者，以起訴時
    為準，民法第1030條之1第1項前段、第1030條之4第1項分別
    定有明文。而離婚經法院和解成立者，婚姻關係消滅，此觀
    同法第1052條之1規定即明。本件兩造於72年5月8日結婚，
    婚後未約定夫妻財產制，而被上訴人於96年11月26日起訴請
    求離婚，嗣兩造就離婚部分於訴訟中之99年7月27日和解成
    立，依前開說明，兩造係以法定財產制為其夫妻財產制，現
    存婚後財產價值計算原應以兩造離婚和解成立即99年7月27
    日時為準，惟兩造既於離婚和解時，同意就雙方婚後財產價
    值計算以起訴時為準（本院卷第114頁），是本件關於兩造
    婚後財產價值之計算，應以96年11月26日起訴時為準。茲依
    兩造各自陳明及自財政部稅務電子閘門調取兩造財產歸戶及
    所得資料後，並依兩造陳報應列入之財產，計算如下：
  (一)經原審函查96年11月26日時上訴人於金融機構之存款餘額結
    果，上訴人於臺灣新光商業銀行股份有限公司（下稱新光銀
    行）南東分行為88萬4,597元、彰化商業銀行（下稱彰化銀
    行）吉林分行為3,916元、郵政儲金為164萬8,305元（定期
    存款160萬元、存簿儲金4萬8,305元），合計253萬6,818元
    之事實，有新光銀行南東分行97年9月11日（97）新光銀南
    東簡字第142號函（原審卷第110頁）、彰化銀行吉林分行97
    年9月8日彰吉林字第0972111號函檢送上訴人之存款資料（
    原審卷第111至113頁）、中華郵政股份有限公司儲匯處97年
    9月24日處儲字第0971065886號函檢送之上訴人存款資料（
    原審卷第114至126頁）在卷可稽。另上訴人有康和資訊系統
    股份有限公司、華東科投股份有限公司、環隆電器股份有限
    公司等股票，兩造同意股票價值以100萬元核計（原審卷第
    200頁）。
  (二)又依民法第1030條之1第1項但書規定，夫或妻因繼承或其他
    無償取得之財產，不列入婚後財產。次按夫或妻之一方以其
    婚後財產清償其婚前所負債務，或以其婚前財產清償婚姻關
    係存續中所負債務，除已補償者外，於法定財產制關係消滅
    時，應分別納入現存之婚後財產或婚姻關係存續中所負債務
    計算，民法第1030條之2第1項亦定有明文。上訴人主張其父
    親於72年間在陽信銀行以其名義存放定期存款90萬元，另於
    75至78年間，其大哥乙○○依父親囑咐賣掉繼承土地，先後
    給予上訴人現金約320萬元，該部分款項不得列入婚後財產
    ，應列為債務扣除，但為被上訴人所否認。依證人即上訴人
    之兄乙○○證稱：伊父親有三個兒子，三個女兒，父親於73
    年5月間過世前，交付伊現金270萬元，伊分別存入三兄弟帳
    戶每人90萬元，伊係前往陽信北投分行辦理，帳戶號碼因時
    間太久，忘記了。另父親生前交代伊將在大屯山的土地分歸
    三兄弟，在75年到78年間，其中三筆土地出售及一筆土地被
    徵收，總金額約960萬元左右，三兄弟均分，每人320萬元，
    伊係以現金交付上訴人，是叫上訴人到家裡來，當面交付，
    至於時間，因為20幾年了，無法記得等語（本院卷第57至59
    頁）。惟乙○○為上訴人之兄，所為證言已難期客觀公允。
    參諸於75年至78年間，320萬元應屬鉅款，乙○○一次以現
    金交付上訴人，上訴人焉有未立即存入銀行，而上訴人未能
    說明該筆現金存入何銀行，顯與經驗常情相違，上訴人主張
    經父親贈與90萬元、繼承取得320萬元之事實，已非無疑。
    又假設上訴人之兄確實交付上開2筆款項，既屬現金，上訴
    人可能早已自行用盡，或贈與他人，非必保存至本件離婚起
    訴時，上訴人銀行帳戶內之款項，是否即為當時受贈或繼承
    之款項剩餘者，未見上訴人舉證，更非無疑，上訴人主張應
    扣除上開款項，不得列入剩餘財產之分配等語，委非可取。
    而就該2筆款項償還兩造婚姻關係存續中何種負債，亦未據
    上訴人舉證以實其說，上訴人主張上開款項用於償還婚姻期
    間負債，應列為債務扣除云云，要非可採。
  (三)再按夫或妻為減少他方對於剩餘財產之分配，而於法定財產
    制關係消滅前五年內處分其婚後財產者，應將該財產追加計
    算，視為現存之婚後財產，民法第1030條之3第1項前段亦有
    明文規定。被上訴人雖主張上訴人之彰化銀行吉林分行帳戶
    於95年10月18日有420萬元之存款，另依95年綜合所得稅結
    算申報資料中利息所得推知，上訴人在新光銀行帳戶存款應
    有200萬元，但本件查詢上開銀行存款僅分別剩3,916元及88
    萬4,597元，應將減少部分追加計算，分別以420萬元及200
    萬元列計等語，但為上訴人所否認，並抗辯：彰化銀行帳戶
    內之420萬元係轉至新光銀行帳戶，為同一筆錢，並為買賣
    股票交割之用等語。依被上訴人提出之上訴人95年度綜合所
    得稅結算申報所得資料參考清單（原審卷第13頁），不足證
    明上訴人係為減少被上訴人對於剩餘財產之分配而處分婚後
    財產，而就上訴人為減少被上訴人對於剩餘財產之分配而處
    分及其處分方式為何﹖均未據被上訴人陳明並舉證以實其說
    ，已難認被上訴人主張為真正。另觀諸上訴人上開彰化銀行
    帳戶明細（原審卷第188至193頁），其帳戶餘額平均僅有數
    十萬元，於95年9月29日存入薪資426萬3,848元，方有高達
    400多萬元存款餘額，惟於95年10月18日日提款轉出420萬元
    後，即回復平日約數十萬元餘額之情形，對照新光銀行帳戶
    明細資料（原審卷第169至185頁），該帳戶係95年10月18日
    開立，並由上訴人自己轉入存款420萬元，且該帳戶大筆支
    出多為劃撥交割之用，則上訴人辯稱係同一筆款項轉存新光
    銀行供作股票交割使用，應堪採信。被上訴人主張上訴人係
    為減少其剩餘財產分配而為處分等語，即不足採。被上訴人
    另主張上訴人於97年3月自新光商業銀行帳戶提領220萬元，
    因認上訴人有故意處分婚後財產以減少被上訴人剩餘財產分
    配權利等語，上訴人則辯稱：97年3月所領的錢，是支出伊
    跟對造打官司付給律師的費用、修繕祖墳、日常所需以及身
    體開刀的醫療費用等語。惟如前所述，關於夫妻剩餘財產分
    配之請求，其婚後財產範圍及其價值之計算，以及於婚姻關
    係存續中所負債，兩造同意以提起離婚本訴即96年11月26日
    為準。上訴人雖於97年3月12日自新光銀行帳戶提領220萬元
    ，有卷附新光銀行函附之存款對帳單可憑（原審卷第179頁
    ），然上訴人提款係在本件核計現存婚後財產之基準日之後
    ，尚無礙於被上訴人請求分配剩餘財產權利，被上訴人主張
    此部分款項亦應列入計算，亦非可採。
  (四)末按依民法第1030條之1第1項規定，平均分配剩餘財產顯失
    公平者，法院得調整或免除其分配額，固為同條第2項所明
    定。惟所謂平均分配顯失公平，係指夫妻之一方有不務正業
    ，或浪費成習等情事，對於財產之增加並無貢獻，不應使之
    坐享其成，獲得非分利益之情形而言（該條項立法理由參照
    ）。上訴人雖抗辯兩造結婚以來，被上訴人從未煮過早餐，
    又拒絕與上訴人行房，更利用上訴人外出釣魚時，竊取其現
    鈔、金飾及家具，應依前開規定免除被上訴人剩餘財產分配
    權利等語。然被上訴人否認有各該情事，上訴人未能證明被
    上訴人全未煮過早餐、無故拒絕行房之事實，所指陳被上訴
    人盜取其財物部分，業經臺灣士林地方法院檢察署檢察官以
    97年度偵字第2628號處分不起訴在案，有不起訴處分書可稽
    （原審卷第69至71頁）。而兩造婚姻存續期間，雖係上訴人
    在外工作，但被上訴人在家操持家務、教養子女，其因此所
    增加之財產，仍應歸功於夫妻協力之結果，故應平均分配，
    而非全歸賺得薪資之上訴人所有，是上訴人抗辯應免除被上
    訴人之夫妻剩餘財產分配額，委非可取。
  (五)本件上訴人剩餘財產包括存款、股票之價值為353萬6,818元
    ，被上訴人為0元，則兩造就剩餘財產差額平均分配結果，
    被上訴人得請求分配金額為176萬8,409元。
四、綜上所述，被上訴人本於民法第1030條之1規定，請求上訴
    人給付夫妻剩餘財產分配額176萬8,409元，為有理由，應予
    准許。是則原審判命上訴人如數給付，於法並無不合。上訴
    意旨指摘原判決此部分不當，求予廢棄改判，為無理由，應
    予駁回。
五、本件為判決基礎之事證已臻明確，兩造其餘攻擊防禦方法及
    未經援用之證據，經審酌後核與判決結果不生影響，爰不一
    一論述，附此敘明。
據上論結，本件上訴為無理由，依民事訴訟法第449條第1項、第
78條，判決如主文。
中    華    民    國    99    年    8     月    10    日
                  民事第十庭
                        審判長法  官  黃豐澤
                              法  官  吳謀焰
                              法  官  林麗玲
正本係照原本作成。
如不服本判決，應於收受送達後20日內向本院提出上訴書狀，其
未表明上訴理由者，應於提出上訴後20日內向本院補提理由書狀
（均須按他造當事人之人數附繕本）上訴時應提出委任律師或具
有律師資格之人之委任狀；委任有律師資格者，另應附具律師資
格證書及釋明委任人與受任人有民事訴訟法第466條之1第1項但
書或第2項（詳附註）所定關係之釋明文書影本。如委任律師提
起上訴者，應一併繳納上訴審裁判費。
中    華    民    國    99    年    8     月    10    日
                              書記官  陶美玲
附註：
民事訴訟法第466條之1（第1項、第2項）：
對於第二審判決上訴，上訴人應委任律師為訴訟代理人。但上訴
人或其他法定代理人具有律師資格者，不在此限。
上訴人之配偶、三親等內之血親、二親等內之姻親，或上訴人為
法人、中央或地方機關時，其所屬專任人員具有律師資格並經法
院認為適當者，亦得為第三審訴訟代理人。

司法院資訊處製作；財團法人民間司法改革基金會備份。
